【裁判字號】    95,訴,2937
【裁判日期】    971017
【裁判案由】    商業會計法等
【裁判全文】
臺灣板橋地方法院刑事判決              95年度訴字第2937號
公  訴  人  臺灣板橋地方法院檢察署檢察官
被      告  甲○○
上列被告因違反商業會計法等案件，經檢察官提起公訴（95年度
偵字第10392 號），被告於準備程序中就被訴事實為有罪之陳述
，經本院合議庭裁定由受命法官獨任進行簡式審判程序，判決如
下：
    主  文
甲○○共同連續行使從事業務之人，明知為不實之事項，而登載
於其業務上作成之文書，足以生損害於公眾，處有期徒刑肆月，
如易科罰金，以銀元佰元即新臺幣玖佰元折算壹日；減為有期
徒刑貳月，如易科罰金，以銀元佰元即新臺幣玖佰元折算壹日
。
    事  實
一、甲○○對現今不法份子為掩飾其不法獲利行徑，避免執法人
    員追究處罰，經常誘使民眾作為公司行號之掛名負責人，再
    反覆以此公司行號名義填製不實之統一發票，對外販售給有
    意逃漏稅捐之其他公司行號，供作該等公司行號逃漏稅捐或
    其他各種財產犯罪之不法用途使用等情形，有所預見，竟於
    民國八十九年間以每月新臺幣（下同）三萬元之代價，擔任
    址設臺北市○○○路○段五六號二樓（起訴書誤載為臺北市
    ○○○路一段二之三號三樓）「高敏國際百業有限公司」（
    下稱高敏公司）、臺北縣板橋市○○路六九號「高潤國際興
    業有限公司」（下稱高潤公司）及位在臺北縣新店市○○路
    一四七號三樓「強煌企業股份有限公司」（下稱強煌公司）
    之掛名負責人，並配合辦理公司設立登記、請領統一發票等
    手續，且以製作各該公司營業人銷售額與稅額申報書為其附
    隨業務，為從事業務之人。其明知高敏公司、高潤公司、強
    煌公司於八十九年八月至十一月間，並自「美力傢俱有限公
    司」（下稱美力公司）進貨之交易情事，且無實際營業行為
    ，竟陸續自美力公司取得虛偽開立予高敏公司之不實統一發
    票共二十一張，金額為二千七百十四萬七千六百四十二元（
    起訴書誤載為二千七百十四萬七千四百四十二元）、開立予
    高潤公司之不實統一發票共十九張，金額合計為三千六百三
    十萬八千六百五十六元、開立予強煌公司之不實統一發票共
    二張，金額合計為三百零四萬六千四百元，作為高敏公司、
    高潤公司、強煌公司之進項憑證，與上開高敏公司、高潤公
    司、強煌公司之實際負責人即真實姓名不詳，自稱「陳麗珠
    」之成年女子，共同基於明知為不實之事項而登載於業務上
    所作成文書之犯意聯絡，連續於申報當期營業稅時，在其業
    務上所製作之上開三公司營業稅額申報書內，登載前揭不實
    交易事項，再持以向稅捐稽徵機關申報該三公司該期之營業
    稅而行使之（惟未生逃漏高敏公司、高潤公司、強煌公司營
    業稅之結果，起訴書關於此部分之犯罪事實，業經公訴檢察
    官於本院九十七年九月二十五日準備程序予以更正），足以
    生損害於稅捐稽徵機關對於核課稅捐之正確性。
二、案經法務部調查局新竹市調查站報請臺灣板橋地方法院檢察
    署檢察官偵查起訴，因甲○○於本院準備程序中為有罪之陳
    述，經本院合議庭裁定以簡式審判程序審理。
    理  由
一、前揭犯罪事實，業據被告甲○○於本院審理時供承不諱，復
    有高敏公司變更登記卡及股東名冊、高潤公司基本資料查詢
    表、變更登記卡、股東名冊（含負責人身分證影本）、美力
    公司八十九年度銷貨對象明細資料、專案申請調檔統一發票
    銷項查核清單各一份、煌強公司變更登記表在卷可稽（見九
    十一年度偵字第三九○一號偵查卷〔一〕第八十二頁至第一
    百零二頁、第七十一頁至第八十一頁、第五十三頁、第五十
    五頁、第五十六頁、第六十一頁及本院卷）。另被告就高敏
    公司、高潤公司、強煌公司並無實際營業，與美力公司亦無
    生意往來，該三公司係自稱「陳麗珠」之人出資成立的，目
    的僅係為買賣虛偽不實發票，伊有問「陳麗珠」為何不自己
    登記為負責人，「陳麗珠」支吾其詞，但每月支付伊車馬費
    三萬元等情，亦經被告於調查局詢問時、檢察官偵訊時，及
    本院準備程序中供述在卷（見上開偵查卷第十二頁至第十五
    頁、九十三年度偵緝字第二四五號偵查卷第十六頁至第十八
    頁及本院卷），是本件事證已甚明確，被告犯行堪以認定。
二、查被告行為後，刑法業經修正並自九十五年七月一日施行。
    按行為後法律有變更者，適用行為時之法律，但行為後之法
    律有利於行為人者，適用最有利於行為人之法律，現行刑法
    第二條第一項訂有明文。以本次刑法修正之比較新舊法，應
    就罪刑有關之共犯、未遂犯、想像競合犯、牽連犯、連續犯
    、結合犯，以及累犯加重、自首減輕暨其他法定加減原因（
    如身分加減）與加減例等一切情形，綜其全部罪刑之結果而
    為比較，最高法院九十五年五月二十三日九十五年第八次刑
    事庭會議決議可資參照。茲比較說明如下：
（一）刑法分則編各罪所定罰金之貨幣單位原為銀元，且依修正
      前刑法第三十三條第五款規定，罰金刑為一銀元以上，而
      有關罰金倍數之調整及銀元與新臺幣之折算標準，則定有
      「罰金罰鍰提高標準條例」及「現行法規所定貨幣單位折
      算新臺幣條例」，除罰金以一銀元折算三元新臺幣外，並
      將七十二年六月二十六日以前修正之刑法部分條文罰金數
      額提高十倍，其後修正者則不再提高倍數；嗣修正後刑法
      第三十三條第五款則將罰金刑提高為新臺幣一千元以上，
      並以百元計算之，且因刑法第三十三條第五款所定罰金貨
      幣單位既已改為新臺幣，刑法分則編各罪所定罰金之貨幣
      單位亦應配合修正為新臺幣，且考量刑法修正施行後，不
      再適用「現行法規所定貨幣單位折算新臺幣條例」，為使
      刑法分則編各罪所定罰金之最高數額與刑法修正前趨於一
      致，爰增訂刑法施行法第一條之一規定，將刑法分則編各
      罪所定罰金之貨幣單位均改為新臺幣，並將七十二年六月
      二十六日以前修正之刑法部分條文罰金數額提高為三十倍
      ，其後修正者則提高為三倍。是以刑法分則編各罪所定罰
      金刑之最高數額，於上開規定修正後仍屬一致，並無不同
      ；但其罰金刑之最低數額，則比修正前提高，從而自以修
      正前之規定較為有利。
（二）刑法第五十六條連續犯之規定，新法修正已修正刪除，是
      於新法修正施行後，被告之數犯罪行為，即須分論併罰。
      此刪除雖非犯罪構成要件之變更，但顯已影響行為人刑罰
      之法律效果，自屬法律有變更，依修正後刑法第二條第一
      項規定，比較新、舊法結果，仍應適用較有利於被告之行
      為時法律即舊法論以連續犯。
（三）修正前刑法第二十八條規定：「二人以上共同實施犯罪之
      行為者，皆為正犯。」修正後則規定：「二人以上共同實
      行犯罪之行為者，皆為正犯。」修正後刑法將原來共同正
      犯之共同「實施」犯罪，改為「實行」犯罪，排除完全未
      參與犯罪相關行為之「實行」的「陰謀共同正犯」及「預
      備共同正犯」，此屬行為可罰性要件之變更，亦屬法律變
      更，惟本件被告係與他人共同「實行」犯罪，是修正後之
      規定並非有利於被告。
（四）經綜合前述各項罪刑法律變更，整體為「從舊從輕」之比
      較結果，應一體適用被告行為時即舊刑法之規定，較有利
      於被告，合先敘明。
三、按依法申報銷、進項稅額與營業稅，係被告附隨業務，故營
    業人營業稅額申報書，乃被告業務上製作之文書無訛。核被
    告所為，均係犯刑法第二百十六條、第二百十五條之行使業
    務上登載不實文書罪。其業務上登載不實文書，應為行使之
    高度行為所吸收，不另論罪。又起訴書雖敘及高敏公司、高
    潤公司、強煌公司以虛偽之發票申報扣抵營業稅額，以此不
    正方法逃漏營業稅，且漏未記載被告於業務上所製作之上開
    三公司營業人稅額申報書上記載不實之進項稅額等事實，惟
    業經公訴檢察官於本院九十七年九月二十五日準備程序中當
    庭更正、補充，本院自應予以審酌。被告與上開三公司之實
    際負責人「陳麗珠」就上開犯行間，有犯意聯絡及行為分擔
    ，均為共同正犯。被告先後多次行使業務上登載不實文書犯
    行，均時間緊接，方法相同，觸犯構成要件相同之罪名，顯
    係基於概括之犯意為之，為連續犯，應依修正前刑法第五十
    六條之規定論以一罪，並依法加重其刑。爰審酌被告之素行
    非惡，有臺灣高等法院被告前案紀錄表一份在卷足憑，其犯
    罪之動機、目的、手段、所生損害，及犯罪後坦承犯行，態
    度良好等一切情狀，量處如主文所示之刑，以示懲儆。又被
    告上開犯罪時間在九十六年四月二十四日以前，合於中華民
    國九十六年罪犯減刑條例所定之減刑條件，爰依該條例第二
    條第一項第三款、第七條、第九條之規定，減其宣告刑二分
    之一，並依修正前刑法第四十一條第一項前段、修正前罰金
    罰鍰提高標準條例第二條規定，諭知易科罰金之折算標準（
    按修正前刑法第四十一條第一項前段係規定：「犯最重本刑
    為五年以下有期徒刑以下之刑之罪，而受六個月以下有期徒
    刑或拘役之宣告，因身體、教育、職業、家庭之關係或其他
    正當事由，執行顯有困難者，得以一元以上三元以下折算一
    日，易科罰金。」，又被告行為時之易科罰金折算標準，修
    正前罰金罰鍰提高標準條例第二條〈現已刪除〉係規定就其
    原定數額提高為一百倍折算一日，則本件被告行為時之易科
    罰金折算標準，應以銀元三百元折算一日，經折算為新臺幣
    後，應以新臺幣九百元折算為一日；惟修正後則規定：「犯
    最重本刑為五年以下有期徒刑以下之刑之罪，而受六個月以
    下有期徒刑或拘役之宣告者，得以新臺幣一千元、二千元或
    三千元折算一日，易科罰金。」是修正後之規定並非有利於
    被告，依刑法第二條第一項前段，應依被告行為時之修正前
    規定，諭知易科罰金之折算標準）。
四、臺灣桃園地方法院檢察署檢察官九十五年度偵字第一四九六
    八號移送併辦意旨略以：被告甲○○擔任強煌公司負責人，
    基於填製不實會計憑證及幫助他人逃漏稅捐，暨行使業務登
    載不實文書之概括犯意，明知強煌公司於八十九年四月至九
    十年十二月間，並無實際銷貨與宏祺水族有限公司（下稱宏
    祺公司）等十六家公司之事實，竟先後在強煌公司上址，以
    該公司名義填製六十六張面額合計四千九百零二萬三千二百
    四十八元不實之會計憑證統一發票，交付予上開公司，作為
    各該公司之進項憑證，持以向稅捐機關申報抵扣營業稅款，
    以幫助宏祺公司等十六家公司逃漏稅捐共計二百四十五萬一
    千一百六十二元，並將上開不實之發票資料填製會計憑證併
    計入帳冊，以應付查核，足以生損害於稅捐機關對於課稅管
    理之正確性，因認被告此部分犯行亦涉犯商業會計法第七十
    一條第一款之填製不實會計憑證罪、稅捐稽徵法第四十三條
    第一項之幫助逃漏稅捐罪、刑法第二百十六條、第二百十五
    條之行使業務上登載不實文書等罪嫌，而與前開論罪科刑部
    分具有修正前刑法第五十六條連續犯之裁判上一罪關係云云
    。惟按統一發票乃證明會計事項之經過，為造具記帳憑證所
    根據之憑證，屬商業會計法第十五條第一款所規定會計憑證
    中之原始憑證，是如併辦部分成立犯罪，應構成九十五年五
    月二十四日修正公布前商業會計法第七十一條第一款之商業
    負責人填製不實會計憑證罪，而該罪為刑法第二百十五條業
    務登載不實文書罪之特別規定，依特別法優於普通法之原則
    ，自應優先適用，無另論以刑法第二百十五條業務登載不實
    文書罪之餘地，從而，應無由與前揭論罪科刑之行使業務上
    登載不實文書罪論以連續犯。此外，亦無其他積極事實足以
    證明併辦事實與前揭論罪科刑部分有何其他裁判上一罪關係
    ，從而，併辦部分事實，無從併予審理，此部分應退還由檢
    察官另行依法處理，併此敘明。
據上論斷，應依刑事訴訟法第二百七十三條之一第一項、第二百
九十九條第一項前段，刑法第二條第一項前段、第二十八條（修
正前）、第五十六條（修正前）、第二百十六條、第二百十五條
、第四十一條第一項前段（修正前），罰金罰鍰提高標準條例第
一條前段、修正前罰金罰鍰提高標準條例第二條，中華民國九十
六年罪犯減刑條例第二條第一項第三款、第七條、第九條，判決
如主文。
本案經檢察官謝岳龍到庭執行職務。
中    華    民    國    97    年    10    月    17    日
                刑事第十二庭    法  官  劉  安  榕
以上正本證明與原本無異
如不服本判決，應於判決送達後10日內敘明上訴理由，向本院提
出上訴狀（應附繕本），上訴於臺灣高等法院。
                                書記官  陳  盈  真
中    華    民    國    97    年    10    月    22    日
附錄本案論罪科刑法條全文：
中華民國刑法第216條
（行使偽造變造或登載不實之文書罪）
行使第 210 條至第 215 條之文書者，依偽造、變造文書或登載
不實事項或使登載不實事項之規定處斷。
中華民國刑法第215條
（業務上文書登載不實罪）
從事業務之人，明知為不實之事項，而登載於其業務上作成之文
書，足以生損害於公眾或他人者，處3 年以下有期徒刑、拘役或
5 百元以下罰金。


司法院資訊處製作；財團法人民間司法改革基金會備份。
